臺灣臺北地方法院民事判決　　　　　　　99年度訴字第5494號
原　　　告　吳詔豪
訴訟代理人　曾郁榮律師
複　代理人　趙友貿律師
被　　　告　李端端
　　　　　　李賢國
　　　　　　李玲玲
　　　　　　李文
　　　　　　李純純
　　　　　　李麗英
　　　　　　李阿源
上七人共同
訴訟代理人　張立業律師
上七人共同
複　代理人　王世豪律師
上列當事人間返還不當得利事件，本院於民國100 年7 月20日言
詞辯論終結，判決如下：
    主  文
原告之訴駁回。
訴訟費用由原告負擔。
    事實及理由
一、原告主張：原告與訴外人李賢進於民國92年12月25日與訴外
    人胡之耀、胡之光二人就坐落於桃園縣大溪鎮○○段13-22
    、13-23、13-25、13-59、15-3、15-8 地號等6 筆土地持分
    各二分之一簽訂不動產買賣契約。惟該不動產買賣契約效力
    經由臺灣台北地方法97年度訴字第4488號判決確立業已解除
    ，胡之耀及胡之光二人即應給付原告及本案被告李端端、李
    賢國、李玲玲、李文、李純純、李麗英及李阿源等七人（下
    稱李端端等七人，訴外人李賢國於應訟繫屬中死亡，由本案
    李端端等七人承受訴訟）新臺幣（下同）200 萬元之定金，
    及自97年5 月16日起至清償日止，按年息5 ％計算之利息，
    該判決並已於99年2 月24日確定。嗣胡之耀、胡之光二人均
    未將該筆定金返還，則原告與被告李端端等七人對於胡之耀
    、胡之光二人具有一確定之返還定金債權存在（下稱系爭債
    權）。又因系爭債權於簽訂不動產買賣契約之時，係由原告
    先行開立支票，以花蓮區中小企業銀行永和分行為付款人，
    發票日92年12月25日，票面金額200 萬元（下稱系爭支票）
    ，作為定金交付予胡之耀、胡之光二人，且系爭支票係經原
    告之帳戶全數兌現支付，另一共同承買人即李賢進及被告李
    端端等七人均未曾給付原告任何分攤定金之部分，系爭債權
    即應當由原告全數受領，被告李端端等七人並無任何受領權
    限存在，是故被告李端端等七人既無法律上原因，而取得權
    利歸屬上應屬於原告之利益，致原告受有損害，構成不當得
    利。為此，爰依不當得利之法律關係，並依民法第179 條規
    定，請求被告李端端等七人返還不當得利等語。並聲明：李
    端端等七人應將受領胡之耀、胡之光應給付200 萬元，及自
    97年5 月16日起至清償日止按年息5 ％計算之利息之權利返
    還予原告。
二、被告李端端等七人則以：
    (一)被告與原告對於胡之耀、胡之光二人所以具有一確定之系
      爭債權，係基於臺灣臺北地方法院97年度訴字第4488號民
      事確定判決，而上開判決中之主文欄對兩造與胡之耀、胡
      之光二人間具有既判力存在，是被告乃係基於前開判決而
      對於胡之耀、胡之光二人享有系爭債權，並非無法律上原
      因。又系爭支票固係由原告開立交付予胡之耀、胡之光二
      人收受，並經原告帳戶內兌現，而由胡之耀、胡之光二人
      兌領，惟據鈞院向花蓮區中小企業銀行永和分行函詢結果
      ，原告帳戶內之款項係另其他人匯入，尚無法看出系爭債
      權係由原告全數支付之事實，且上開僅為交付定金之方式
      ，係由原告開立支票交付予胡之耀、胡之光二人收受而已
      ，尚無足證系爭債權非屬原告一人所有，遑論原告當初係
      以原告與李賢進為共同原告起訴時，從未主張李賢進並無
      受領之權利。又縱認系爭債權款項係由原告全數支付，然
      200 萬元尚非小數目，何以原告與李賢進之間未有任何約
      定，且在與胡之耀、胡之光二人簽立之買賣契約上，亦未
      見任何約定，而係待李賢進死亡後，甚至於上開判決確定
      後，始以系爭債權係由原告全數支付其為真正權利為由，
      提起本件訴訟主張李賢進不當得利，是原告仍就其主張盡
      舉證證明責任。
    (二)又胡之耀、胡之光二人果對被告為給付，惟此僅涉及連帶
      債權人間之內部分擔，屆時原告再訴請被告返還，或逕於
      執行程序中聲明異議，或提起分配表異議之訴，方有權利
      保護必要，於此之前，被告實際上並未對胡之耀、胡之光
      二人聲請強制執行，亦未受領胡之耀、胡之光二人之任何
      給付，被告與原告對於胡之耀、胡之光二人具有系爭債權
      ，乃為基於確定判決之當然結果，被告既未受有利益，原
      告亦未受有任何損害，自無權利保護必要。
    (三)並聲明：原告之訴駁回。
三、兩造不爭執之事實：
    (一)本院97年度訴字第4488號民事判決認定兩造對於訴外人胡
      之耀、胡之光有200 萬元之債權及自97年5 月16日起至清
      償日止，按年息5 ％計算之利息，故兩造為訴外人胡之耀
      、胡之光之債權人。
    (二)依中國信託商業銀行100 年5 月19日中信銀000000000055
      96號函，系爭支票由原告開立並交付給訴外人胡之耀、胡
      之光收受，並由前開訴外人胡之耀、胡之光兌領，系爭支
      票的面額為200 萬元。
四、本件兩造爭執之要旨：
    (一)被告李端端等七人抗辯渠等實際未受訴外人胡之耀、胡之
      光之任何給付，原告並沒有任何損害，被告李端端等七人
      也沒有受有任何利益，本件原告之訴無權利保護之必要應
      予駁回，是否有理？
    (二)原告主張該筆200 萬元係由原告全數支付，應由原告全部
      受領，被告並無受領之權限，故依不當得利之規定請求被
      告返還，是否有理？
五、得心證之理由：
    (一)被告李端端等七人抗辯渠等實際未受訴外人胡之耀、胡之
      光之任何給付，原告並沒有任何損害，被告李端端等七人
      也沒有受有任何利益，本件原告之訴無權利保護之必要應
      予駁回，是否有理？
      1.依具體訴權說，權利保護要件乃指當事人對法院請求為
        有利於己之本案判決所必要之要件，依其內容區分，可
        分為訴訟上權利保護要件與實體上權利保護要件。
      2.復按訴訟上權利保護要件可分為：關於當事人適格之要
        件與關於保護必要之要件：
        (1)原告主張兩造曾對訴外人胡之耀、胡之光取得200萬
          元之勝訴判決，然該200萬元係由原告所給付，故被
          告應將依該確定判決所得200萬元債權之利益返還予
          原告，就其主張觀之，原告乃就其權利或法律關係為
          訴訟標的之訴訟，自有當事人適格，其訴訟上之權利
          保護要件尚無欠缺。
        (2)就訴訟上之保護必要要件係指本案欲得勝訴判決之當
          事人，在法律上有受判決之利益，有保護其權利之必
          要。客觀上觀察原告之主張，原告勝訴對其有受判決
          之利益，故其訴訟上之權利保護要件尚無欠缺。
      3.再按所謂實體上權利保護要件乃指關於訴訟標的的法律
        關係要件，關於本案欲得勝訴判決之當事人，以訴或抗
        辯主張其存在或不存在之法律關係，須真實存在或不存
        在。就現在給付之訴言，係指原告須有私法上之請求權
        存在，且其請求權在言詞辯論終結時已屆履行期而言。
        本件原告主張被告未曾給付予訴外人胡之光、胡之耀任
        何金錢，卻因民事確定判決而取得對訴外人胡之光、胡
        之耀之200萬元債權乃不當得利，故提起本訴請求返還
        ，依前所述，自符合實體上權利保護要件，至於其實體
        上該私法請求權有無理由，乃實體上之問題，尚不能認
        為原告之訴欠缺權利保護必要之實體要件。
      4.綜上，被告抗辯原告之訴欠缺權利保護必要為不可採。
    (二)原告主張該筆200 萬元係由原告全數支付，應由原告全部
      受領，被告並無受領之權限，故依不當得利之規定請求被
      告返還，是否有理？
      1.按「無法律上之原因而受利益，致他人受損害者，應返
        還其利益」，民法第179條定有明文。
      2.從財產軌跡的流動觀之，兩造既無任何財產之給付，自
        非「給付型」之不當得利型態，而屬於「非給付型」之
        不當得利型態。就非給付之不當得利而言，有無法律上
        之原因，係以受領人獲得該利益是否有法律上之規定作
        為其依據，即所謂「權益歸屬理論」。「權益歸屬理論
        」，指受益人將本應歸屬於受損人之利益歸屬關係予以
        切斷，並由自己享受該利益，然而對於保有該利益，並
        不具有任何正當性言。最高法院92年台上字第2682號裁
        判要旨謂「無法律上之原因而受利益，致他人受損害者
        ，應返還其利益，民法第179條前段定有明文。是依不
        當得利之法律關係請求返還不當得利者，須以無法律上
        之原因受有利益，並因而致他人受損害為要件。又在判
        斷是否該當上開不當得利之成立要件時，應以『權益歸
        屬說』為標準，亦即若欠缺法律上原因而違反權益歸屬
        對象取得其利益者，即應對該對象成立不當得利。查上
        訴人就系爭土地並無何合法權源存在，則使用收益系爭
        土地之權益，不應歸屬於上訴人，被上訴人乙○○於租
        期屆滿後仍使用系爭土地，雖獲有使用收益系爭土地之
        利益，惟因該等利益非應歸屬上訴人，上訴人自無受到
        任何損害，故上訴人為此請求，亦無理由」，即以權益
        歸屬說為基準認定有無法律上之原因可資參酌。
      3.經查，兩造對於訴外人胡之耀、胡之光二人有系爭200
        萬元之債權，乃基於本院97年訴字第4488號民事確定判
        決所認定，此有該民事判決影本在卷可明，該案由原告
        及被告之被繼承人李賢進為原告，主張解除與訴外人胡
        之耀、胡之光之買賣契約，請求返還定金200萬元，被
        告因被繼承人李賢進於該訴訟中死亡而承受訴訟，足見
        被告對訴外人胡之耀、胡之光之債權存在，乃基於民事
        確定判決所認定，尚非無法律上之原因。再者，訴外人
        胡之耀、胡之光迄今尚未給付該200萬元予兩造，被告
        亦未受領任何金錢將受損人之利益關係予以切斷，並由
        自己享受該利益，自權益歸屬理論觀之，被告尚非無法
        律上之原因而受利益，原告主張被告不當得利尚非可採
        ，應予駁回。
六、本案事證已臻明確，兩造其餘主張與攻擊防禦方法，經核均
    與本案判決結果無影響，爰不一一予以審酌，附此說明。
七、據上論結，原告之訴為無理由，依民事訴訟法第79條，判決
    如主文。
中    華    民    國   100    年    8     月    17    日
                  民事第一庭    法  官  趙子榮
以上正本係照原本作成
如對本判決上訴，須於判決送達後20日內向本院提出上訴狀。如
委任律師提起上訴者，應一併繳納上訴審裁判費。
中    華    民    國   100    年    8     月    17    日
                                書記官  謝榕芝